臺北高等行政法院判決　　　　　　　　　　　　　　　九十年度訴字第四七九○號
　　　　　　　　　　　　　　　.
　　原　　　告　台藝民俗傳播股份有限公司
　　代　表　人　甲○○董事長.
　　訴訟代理人　何朝棟律師
　　被　　　告　行政院新聞局
　　代　表　人　葉國興（局長）
　　訴訟代理人　乙○○
右當事人間因衛星廣播電視法事件，原告不服行政院中華民國九十年六月十八日台九
十訴字第○三五二二三號訴願決定，提起行政訴訟。本院判決如左：
　　主  文
訴願決定及原處分均撤銷。
訴訟費用由被告負擔。
　　事  實
緣原告係衛星廣播電視事業，被告以其所製播之「台藝衛星電視台」頻道於民國（下
同）九十年二月二十三日二十時至二十一時播出之「縱談古今」節目，主持人顏進平
於節目中講述歷史故事及人生道理，並於廣告時段搭配其促銷之「綠豆」、「永安
養肺丸」等產品廣告，致節目與廣告未能區分，涉有違反衛星廣播電視法第十九條第
一項規定情事，且該頻道前因違反節目及廣告管理規定，經被告分別以九十年二月二
十三日（九○）正廣四字第○二三四二號及九十年三月六日（九○）正廣四字第○二
七三七號函核處在案，原告係再次違規，被告乃依衛星廣播電視法第三十七條第一項
第一款規定，以九十年三月二十八日（九○）正廣四字第○三九二六號處分書處原告
新台幣（下同）四十四萬元罰鍰，並請立即改正，逾期不改正，將按次連續處罰。原
告不服，提起訴願，遭決定駁回，遂向本院提起行政訴訟。茲摘敘兩造訴辯意旨如次
：
甲、原告方面：
一、聲明：求為判決訴願決定及原處分均撤銷，訴訟費用由被告負擔。
二、陳述：
１、原告所播出之「縱談古今」節目於廣告時段依法廣告，並無節目與廣告未能區分
    之情事，則上開廣告既未違反衛星廣播電視法第十七條及第二十三條規定，原處
    分即屬有違。另上該節目從頭至尾皆環繞主題進行，並無割裂，維持完整性，亦
    無廣告穿插，被告僅以節目主持人於廣告時段促銷商品即處罰鍰，顯曲解法律規
    定。
２、原告對於所播出之「縱談古今」節目結束後，刊出「八仙傳　喝口茶、休息一下
    稍後回來．．」之字幕，進入廣告時立即出現節目主持人之畫面（節目、廣告中
    顏進平之服裝不同）及其節目主持人顏進平於節目中講述歷史故事「八仙傳」及
    人生道理，廣告時段搭配顏君促銷之「綠豆」、「永安養肺丸」等商品廣告，
    其中「綠豆」商品廣告片尾搭配有「縱談古今、回饋活動，即日起選購節目介
    紹產品，小瓶三瓶大瓶二瓶，即回饋能量手珠一串」等字幕，「永安養肺丸」商
    品廣告旁則搭配有「顏進平　推薦產品．．」之字卡等事實，均不爭執。惟參照
    衛星廣播電視法第十九條規定，並未明文規範廣告中不得出現節目名稱或主持人
    相關訊息，被告據以裁罰，不無疑義。
３、有關被告八十九年十二月二十日（八九）正廣四字第一八九五一號函，係發函各
    衛星廣播電視事業，非針對原告，且其內容僅重申法律規定，未具體為行政解釋
    ，原告無從依循。另被告所提於九十年一月十日召開「電視節目與廣告區分公聽
    會」之公聽會學者意見，並不得作為本件裁罰依據，該會議記錄尚不能拘束鈞院
    對本件之判斷。又被告九十年五月三十日訂定之「節目廣告或廣告節目化之認定
    原則」，被告是否善盡告知業務，容有疑義，且上開認定原則係於本件處分後，
    不得援引作為本件處罰之依據，況綜觀上開十六點認定原則，並無一可援為本件
    之認定。
４、退步言，縱原告一年內經被告裁處二次，復違反衛星廣播電視法第三十五條及第
    三十六條各款規定情形之一，須裁處二十萬元以上二百萬元以下罰鍰，然衛星廣
    播電視法第三十七條第一項第一款所謂「一年內經處罰二次」，應以原告針對前
    次處分所提行政救濟已經確定，始足當之，原告雖未對被告九十年二月二十三日
    （九○）正廣四字第○二三四二號函提起訴願，惟已對被告九十年三月六日（九
    ○）正廣四字第○二七三七號函提起救濟，現由鈞院（案號：九十年訴字第六一
    八七號）審理中，故非經處罰二次確定，原處分顯違法令。又原告一向擁護本土
    藝文不餘遺力，推廣本土語言有目共睹，被告應予表揚獎勵，故原告所製播節目
    縱稍逾法令，處以最低罰鍰已足資戒，是被告所為處分，顯違比例原則。
５、另，被告於同一年度內分別訂定二個不同裁量標準，其裁量權之行使是否妥適，
    請鈞院審酌。再者，被告九十年十一月八日（九○）正廣四字第一四七五三號令
    之「被告處理違反衛星廣播電視法罰鍰案件裁量基準」，與被告所述「．．該違
    法行為發生之日起追溯三百六十五日內，經被告依同法第三十七條第一項第一款
    規定，裁處罰鍰四十四萬元，而罰鍰金額係按次累計，每次以十萬元為累加級距
    ，惟被告考量九十年期間之經濟景氣不佳，媒體業者之經營亦受影響，故以每案
    核處累加二萬元為級距，故本案始裁處四十四萬元罰鍰。」之裁量標準內容不一
    ，可證被告裁量標準前後不一致，難令原告甘服。
乙、被告方面：
一、聲明：求為判決駁回原告之訴，訴訟費用由原告負擔。
二、陳述：
１、按衛星廣播電視法第十九條規定：「節目應維持完整性，並與廣告區分。」，違
    反者，依同法第三十五條第三款規定予以警告。另按同法第三十六條第一項第一
    款規定，衛星廣播電視事業或境外衛星廣播電視事業經依第三十五條規定警告後
    ，仍不改正者，處新台幣十萬元以上一百萬元以下罰鍰，並通知限期改正。又同
    法第三十七條第一項第一款規定，衛星廣播電視事業或境外衛星廣播電視事業有
    一年內經處罰二次，再有前二條（第三十五、三十六條）各款情形之一者，處新
    台幣二十萬元以上二百萬元以下罰鍰，並通知限期改正，逾期不改正者，得按次
    連續處罰。
２、原告製播之「台藝衛星電視台」於九十年二月二十三日二十時至二十一時播出「
    綜談古今」節目，其節目主持人顏進平於節目中講述歷史故事「八仙傳」及人生
    道理，廣告時段搭配顏君促銷之「綠豆」、「永安養肺丸」等商品廣告，其中
    「綠豆」商品廣告片尾搭配有「縱談古今、回饋活動，即日起選購節目介紹產
    品，小瓶三瓶大瓶二瓶，即回饋能量手珠一串」等字幕，「永安養肺丸」商品廣
    告旁則搭配有「顏進平　推薦產品．．」之字卡，該節目名稱為「縱談古今」，
    廣告中即應避免出現節目名稱或主持人之相關訊息，而該節目結束後，雖刊出「
    八仙傳　喝口茶、休息一下稍後回來．．」之字幕，惟進入廣告時卻立即出現節
    目主持人之畫面，經被告「廣播電視節目及廣告諮詢會議」評鑑，認定明顯違反
    節目應與廣告區分之規定，此有被告九十年三月八日「廣播電視節目及廣告諮詢
    」會議紀錄可稽，其違規事實洵堪認定。原告所屬「台藝衛星電視台」前因違反
    節目管理規定，經被告分別以九十年二月二十三日（九○）正廣四字第○二三四
    二號、九十年三月六日（九○）正廣四字第○二七三七號函核處在案，原告再次
    違反衛星廣播電視法第十九條規定，被告審酌該違法情節，符合同法第三十七條
    第一項第一款規定之構成要件，予以罰鍰處分，於法並無不合。
３、按於節目中出現之人即不得於廣告中出現，否則即屬節目與廣告未予區隔情事，
    此有被告與業者進行之座談會會議紀錄可稽。另參照被告所提於九十年一月十日
    召開之「電視節目與廣告區分公聽會」會議紀錄中，國立政治大學廣電系陳清河
    教授之發言「（一）：從節目中看不出廣告之意涵，亦無違反法令，但可從廣告
    與節目出現相同的人．．」，可知原告所播節目廣告企圖明確，又依姜志俊律師
    之發言：「這些節目中雖未指出產品名稱，但實際上是推銷商品或服務的廣告，
    明顯違反節目與廣告應區分之規定．．」，亦可知本件已廣告節目化。而該次公
    聽會被告已邀集衛星廣播電視頻道業者、行政院公平交易委員會、行政院衛生署
    及專家學者觀看相關違規側錄帶，衛星廣播電視頻道業者對於節目與廣告如何區
    分業已知悉且無意見。又被告已依該公聽會之建議，以九十年五月三十日（九○
    ）正廣四字第○七二九八號令訂定「節目廣告化與廣告節目化之認定原則」，並
    發布生效。況被告曾於八十九年十二月二十日以（八九）正廣四字第一八九五一
    號函通知業者須於九十年一月一日前改善節目與廣告未明顯區分之情形，原告自
    難諉稱不知。本件節目與廣告既未明顯區分，原處分據以科罰，尚非無據。
４、被告於核處前，召開「廣播電視節目及廣告諮詢會議」，係為避免承辦人員因個
    人好惡造成主觀認定損及業者權益，且為求與時俱進，不與社會潮流發展脫節，
    特邀傳播、法律、教育及心理等領域之專業人士，組成「廣播電視節目及廣告諮
    詢會議」，對涉嫌違反衛星廣播電視法之節目及廣告內容進行評鑑，其決議僅供
    被告裁處時參考，被告作成處分仍須以違法事實是否符合法律構成要件，依職權
    作最終認定。查原告係衛星廣播電視事業者，應遵守衛星廣播電視法等相關規定
    ，維護消費者收視權益，並善盡媒體以「公共利益」為前提之責任，原告任令違
    法節目於其頻道中播出，顯有應注意而不注意之缺失，應負法律責任，被告審酌
    其違法情節，依法核處，認事用法，尚無不合。至於有無廣告超秒，應實際就廣
    告時間精確計算始得確認，原處分並未援引衛星廣播電視法第二十三條作為裁罰
    依據，附此敘明。
５、被告對於各衛星廣播電視事業違反衛星廣播電視法所進行之罰鍰處分，均有一定
    裁量基準，於九十年二月前，係採累犯酌加原則，以前次核處金額累加十萬元為
    級距。而鑑於九十年初，衛星廣播電視節目供應者因違規者眾，被告作成違規節
    目及廣告之處分亦隨之劇增，部分業者因罰鍰迅速累加，致每次節目違規裁處罰
    鍰金額高達四、五十萬元，甚達六、七十萬元。故至九十年二、三月間，因考量
    經濟不景氣及產業經營困難，擬具內部之「衛星廣播電視業者違規罰鍰裁量之參
    考原則」，依業者違反法條及違規次數，分別核處不同罰鍰，且累加額度較低之
    罰鍰。上開參考原則之適用，非一切歸零至衛星廣播電視法條文之法定最低額起
    算，乃以同一頻道前一行政處分書所載之罰鍰繼續累加。
６、其後，被告於九十年十一月八日以（九○）正廣四字第一四七五三號令正式發布
    「行政院新聞局處理違反衛星廣播電視法罰鍰案件裁量基準」，作為罰鍰案件之
    核處原則。在發布前，於九十年七月二十七日提請被告第七十次法規委員會討論
    ，作成以下決議：(1)為維持法律秩序之安定，本裁量原則發布前已確定之案件，
    應不溯及適用。(2)對於累次違規之業者，其罰鍰額度之裁量，應視業者違規次數
    ，再參酌本裁量原則，決定其罰鍰多少，而非一切歸零至該條條文之法定最低額
    起算。(3)請廣電處將往年處理違反衛星廣播電視法之各種違規類型、違規次數，
    加以歸納統計，作為罰鍰裁處輕重之參考數據。而於上開「裁量基準」發布前，
    被告所裁處之罰鍰案件，除依內部之違規罰鍰裁量參考原則裁罰外，亦就個案違
    法之處分依據、時間、犯後情節、態度及其內容之影響等作個別考量，且行政機
    關對違反行政義務者之裁罰有其行政裁量之空間，除依前述裁量標準外，並考量
    個案情形，故無所謂恣意裁量之情事。
７、原告於九十年二月二十三日播送之節目違反衛星廣播電視法第十九條第一項規定
    ，且該違法行為發生之日起追溯三百六十五日內，經被告核處四次，是被告依同
    法第三十七條第一項第一款規定，裁處罰鍰四十四萬元。該罰鍰金額係按次累計
    ，每次以十萬元為累加級距，惟被告考量九十年期間之經濟景氣不佳，媒體業者
    之經營亦受影響，故以每案核處累加二萬元為級距，故本案始裁處四十四萬元罰
    鍰。其中，被告違反同法第十九條規定之節目廣告化遭三次裁處，顯見原告對節
    目廣告化之違法情形完全未有改進，故被告依內部自訂之「衛星廣播電視業者違
    規罰鍰裁量之參考原則」之標準予以裁處，誠無不當。亦即，原告於另案（鈞院
    九十年度訴字第四七八九號）因違反衛星廣播電視法第三十七條規定，遭被告依
    行政慣例以前次違規罰鍰金額累加十萬元級距之方式裁處罰鍰三十萬元，原告嗣
    於九十年二月二十三日及同年三月六日再次違規而遭被告處罰，原應依據前述慣
    例分別裁處四十萬元、五十萬元罰鍰，惟被告考量經濟不景氣之因素，針對九十
    年三月六日之罰鍰處分改以每案核處累加二萬元為級距，裁處原告四十二萬元罰
    鍰，本件被告於九十年三月二十八日處罰時，被告內部自訂之「衛星廣播電視業
    者違規罰鍰裁量之參考原則」業已作成，依該裁量參考原則裁處原告四十四萬元
    罰鍰，洵無違誤。
　　理  由
一、被告代表人原為蘇正平，嗣變更為葉國興，茲由其具狀聲明承受訴訟，核無不合
    ，應予准許。
二、按「節目應維持完整性，並與廣告區分。」、「衛星廣播電視事業或境外衛星廣
    播電視事業有下列情形之一者，處新台幣二十萬元以上二百萬元以下罰鍰，並通
    知限期改正，逾期不改正者，得按次連續處罰︰一、一年內經處罰二次，再有前
    二條各款情形之一者。」為衛星廣播電視法第十九條第一項及第三十七條第一項
    第一款所規定。本件原告係衛星廣播電視事業，被告以其所製播之「台藝衛星電
    視台」頻道於九十年二月二十三日二十時至二十一時播出之「縱談古今」節目，
    主持人顏進平於節目中講述歷史故事及人生道理，並於廣告時段搭配其促銷之「
    綠豆」、「永安養肺丸」等產品廣告，致節目與廣告未能區分，涉有違反衛星
    廣播電視法第十九條第一項規定情事，且該頻道前因違反節目及廣告管理規定，
    ，於一年內經被告處罰二次在案，原告係再次違規，被告乃依衛星廣播電視法第
    三十七條第一項第一款規定，以九十年三月二十八日（九○）正廣四字第○三九
    二六號處分書處原告四十四萬元罰鍰，並請立即改正，逾期不改正，將按次連續
    處罰。原告前就系爭「縱談古今」節目能否區分節目與廣告乙節有所爭執，惟經
    本院於九十一年六月五日勘驗原告九十年二月二十三日二十時至二十一時播出之
    「縱談古今」節目側錄帶，其勘驗結果為：「系爭節目結束後，刊出『八仙傳
    喝口茶、休息一下稍後回來．．』之字幕，進入廣告時立即出現節目主持人之畫
    面（節目、廣告中顏進平之服裝不同），及系爭節目主持人顏進平於節目中講述
    歷史故事『八仙傳』及人生道理，廣告時段搭配顏君促銷之『綠豆』、『永安
    養肺丸』等商品廣告，其中『綠豆』商品廣告片尾搭配有『縱談古今、回饋活
    動，即日起選購節目介紹產品，小瓶三瓶大瓶二瓶，即回饋能量手珠一串』等字
    幕，『永安養肺丸』商品廣告旁則搭配有『顏進平　推薦產品．．』之字卡。」
    ，對於上開勘驗結果，兩造均表示不爭執，且簽名於勘驗筆錄上；觀乎原告播送
    之系爭「縱談古今」節目，其「綠豆」商品廣告片尾，既搭配有「縱談古今、
    回饋活動，即日起選購節目介紹產品，小瓶三瓶大瓶二瓶，即回饋能量手珠一串
    」等字幕，「永安養肺丸」商品廣告旁，則搭配有「顏進平　推薦產品．．」之
    字卡，核其節目與廣告已有未能區分之違規情事，至堪認定。又原告前因違反節
    目及廣告管理規定，於一年內經被告處罰二次，有被告九十年二月二十三日（九
    ○）正廣四字第○二三四二號及九十年三月六日（九○）正廣四字第○二七三七
    號函影本附原處分卷足憑，原告係再次違規，被告據以依衛星廣播電視法第三十
    七條第一項第一款規定處分，固非無見（至原告主張衛星廣播電視法第三十七條
    第一項第一款所謂「一年內經處罰二次」，應以其前次處分所提行政救濟確定始
    足當之乙節，於法無據，委無足取）。
三、惟查：
１、衛星廣播電視法第十九條第一項及第三十七條第一項第一款規定違反有關義務者
    ，係「處新台幣二十萬元以上二百萬元以下罰鍰，並通知限期改正，逾期不改正
    者，得按次連續處罰」，而行政機關行使裁量權，除不得逾越法定之裁量範圍，
    並應符合法規授權之目的，且須依照比例原則，就當事人有利及不利之情形一併
    注意，否則即構成裁量瑕疵之違法，此觀行政程序法第七條、第九條、第十條規
    定自明。
２、再者，法律所以賦予行政機關裁量權限，因法律的功能在抽象、概括地規範社會
    生活事實，立法技術與效能皆不容許法律對特定類型的生活事實從事過度詳盡的
    規制，加以生活事實之演變常非立法當時所能預見，故必須保留相當彈性俾以適
    用。職是之故，授與行政機關裁量權之意義即在於，行政機關於適用法律對具體
    個案作成決定時，得按照個案情節，在法律劃定之範圍內擁有相當的自由決定權
    限。惟裁量權並非全無限制之自由或任意為之，行政機關行使裁量時，必須受法
    律授權目的之拘束，而且必須與個案情節有正當合理之連結，否則即屬裁量瑕疵
    ，行政行為亦因此違法。裁量瑕疵主要有三種類型：「不為裁量」、「裁量逾越
    」、「裁量濫用」。行政訴訟法第四條第二項：「逾越權限或濫用權力之行政處
    分，以違法論」，第二百零一條：「行政機關依裁量權所為之行政處分，以其作
    為或不作為逾越權限或濫用權力者為限，行政法院得予撤銷」，雖然僅就「裁量
    逾越」與「裁量濫用」做規定，惟基於舉重以明輕之法理，解釋上尚應包括「不
    為裁量」之瑕疵類型。因此，行政機關所為之行政處分，如有「不為裁量」、「
    裁量逾越」、「裁量濫用」之裁量瑕疵情形時，該行政處分自然構成違法而得予
    撤銷。
３、經細觀本件被告之處分函內容，僅係通知原告違法情事，並處以罰鍰，及請原告
    立即改正，逾期不改正，將按次連續處罰，除此之外，更無隻字片語論及原告行
    為違反義務之程度，例如其行為程度與罰鍰處分間之比例關係或被告向來對類似
    案件處以罰鍰之標準為何。而被告訴訟代理人於原告違規之另案（本院九十年度
    訴字第四七八九號案件），係陳述：「本件原告遭被告處罰時間係九十年一月十
    六日，故有關被告內部自訂之『衛星廣播電視業者違規罰鍰裁量之參考原則』與
    九十年十一日八日（九○）正廣四字第一四七五三令訂頒之『行政院新聞局處理
    違反衛星廣播電視法罰鍰案件裁量基準』，於本件均無適用餘地。被告係依行政
    慣例（容後提出相關案例資料，以證被告之一貫處理原則）認本件原告符合衛星
    廣播電視法第三十七條第一項第一款所稱『一年內經處罰二次』之情形，而以每
    次累加十萬元罰鍰之方式處罰，經查本件之前過去一年內，原告曾於八十九年一
    月二十一日及同年五月十九日遭被告處罰，分別罰鍰十萬元及二十萬元，故被告
    對原告科處三十萬元罰鍰，並無不當。」云云，嗣被告補提其他公司遭處罰之案
    例資料供本院審酌結果，均無法證實被告訴訟代理人所述其機關存在有「以每次
    累加十萬元罰鍰之方式處罰」之行政慣例，本院乃以被告於上開另案裁處原告三
    十萬元罰鍰，不無前述「不為裁量」或「裁量濫用」之裁量瑕疵情形，且原告違
    反義務之行為程度與罰鍰處分間之比例關係，並未據被告說明，則其裁量權之行
    使亦有違反比例原則之虞，而有濫用權力之違法為由，爰將被告九十年一月十六
    日（九○）正廣四字第○○七五四號函之處分及行政院九十年五月二十一日台九
    十訴字第○一八三八二號訴願決定予以撤銷，責由被告重行考量原告違法之情狀
    後，依比例原則另為適法之處分。茲據被告表示本件處分之罰鍰金額，係依行政
    慣例以前次違規罰鍰金額累加十萬元級距之方式裁處罰鍰至四十萬元後，再依其
    內部自訂之「衛星廣播電視業者違規罰鍰裁量之參考原則」，改以每案核處累加
    二萬元為級距，裁處原告四十四萬元罰鍰；惟被告於本件歷次行準備程序及言詞
    辯論時，仍未能提出其機關存在有「以每次累加十萬元罰鍰之方式處罰」之行政
    慣例，而本件原處分所依據之前次處分，亦經本院於九十一年七月四日以九十年
    度訴字第四七八九號判決予以撤銷，況被告其後雖稱其所裁處之罰鍰案件，除依
    其內部自訂之違規罰鍰裁量參考原則裁罰外，並就個案違法之處分依據、時間、
    犯後情節、態度及其內容之影響等作個別考量云云，然卻未提出其就本案與其他
    違規案件間如何做個別考量之情狀供本院審酌判斷，是其所辯，要無足取。從而
    ，本件原處分之適法性，已有可議之處，自屬無可維持。
四、綜上，原處分既有違誤，訴願決定未予糾正，亦嫌粗略，爰將訴願決定及原處分
    予以撤銷，由被告重行考量原告違法之情狀後，依比例原則另為適法之處分，以
    昭折服。
據上論結，本件原告之訴為有理由，爰依行政訴訟法第九十八條第三項前段，判決如
主文。
中　　華　　民　　國　　 九十一　 　年　　　七　　　月　　　二十五　　　日
                               臺 北 高 等 行 政 法 院  第 六 庭
                                           審 判 長 法  官　林樹埔
           　　　　　　　　　　　　　　　　　　　　 法　官　李得灶
           　　　　　　　　　　　　　　　　　　　　 法　官　曹瑞卿
右為正本係照原本作成。
如不服本判決，應於送達後二十日內，向本院提出上訴狀並表明上訴理由，如於本判
決宣示後送達前提起上訴者，應於判決送達後二十日內補提上訴理由書（須按他造人
數附繕本）。
中　　華　　民　　國　　 九十一　 　年　　　七　　　月　　　二十五　　　日
            　　　　  　　　　　　　　　　    　    書記官  方偉皓
